最高法院民事判決　　　　　　　　　 110年度台上字第3197號
上　訴　人　吳昌鴻
　　　　　　吳明儀
　　　　　　吳秀月
　　　　　　吳秀鳳
　　　　　　吳秀子
　　　　　　吳振宏
　　　　　　楊太平
兼 上一 人
法定代理人　楊信崇
共　　　同
訴訟代理人　邱一偉律師
被 上訴 人　黃惠暄

訴訟代理人　李文平律師
　　　　　　張照堂律師
上列當事人間請求租賃糾紛損害賠償等事件，上訴人對於中華民
國110年4月30日臺灣高等法院花蓮分院第二審更審判決（ 108年
度上更一字第 5號），提起上訴，本院判決如下：
    主  文
原判決關於㈠確認兩造就坐落花蓮縣新城鄉○○段 000地號土地
租賃關係期限至民國 105年12月14日為止；㈡命上訴人吳昌鴻、
上訴人吳明儀於繼承吳連智遺產範圍內，上訴人吳秀月、吳秀鳳
、吳秀子、吳振宏、楊太平、楊信崇於繼承柯珠蘭遺產範圍內，
均應自民國110年4月21日起至騰空遷讓返還上開土地之日止，按
年給付被上訴人新臺幣拾萬肆仟陸佰貳拾伍元；暨各該訴訟費用
部分均廢棄，發回臺灣高等法院花蓮分院。
    理  由
本件被上訴人主張：伊所有坐落花蓮縣新城鄉○○段 000地號土
地（下稱系爭土地），面積為718.57平方公尺，其上有柯珠蘭（
民國 108年10月22日死亡，由上訴人吳秀月、吳秀鳳、吳秀子、
吳振宏、楊太平、楊信崇〈下稱吳秀月等 6人〉於原審承受其訴
訟）、上訴人吳昌鴻，及吳連智（107年4月30日死亡，由上訴人
吳明儀於原審承受其訴訟）之門牌號碼花蓮縣新城鄉○○村○○
000號、000之1號、000之2 號房屋（下合稱系爭房屋）。臺灣花
蓮地方法院（下稱花蓮地院）101 年度簡上字第25號確定判決（
下稱第25號判決）、 104年度簡上字第20號確定判決（下稱第20
號判決），認定兩造間就系爭土地存有不定期租賃契約（下稱系
爭租約），惟系爭房屋可追溯百年前清朝時代，已逾房屋使用年
限，達不堪使用程度，兩造間系爭租約關係於 105年12月14日應
已屆期，其後上訴人使用系爭土地即屬無權占有。又系爭租約原
約定租金為每年 100台斤租穀，經兩造同意改以每台斤新臺幣（
下同）10.8元計付之年租金僅1,080元，每平方公尺為1.5元，而
系爭土地公告現值每平方公尺高達 3,700元，維持原租金顯失公
平，有調整必要，系爭土地為甲種建築用地，系爭房屋供住居使
用，宜增為每月 2萬元即年租金24萬元等情。依民法第227條之2
第1項、民法第442條規定，求為㈠確認兩造就系爭土地租賃關係
期限至105年12月14日為止（於原審變更為先位聲明第1項），另
於原審追加先位聲明第 2項：吳昌鴻，吳明儀於繼承吳連智遺產
範圍內，吳秀月等6人於繼承柯珠蘭遺產範圍內，均應自110年 4
月21日起至騰空遷讓返還系爭土地之日止，按年給付被上訴人10
萬 4,625元。㈡系爭土地之租金自起訴狀繕本送達翌日起調整為
每年24萬元（於原審變更為備位聲明）之判決（未繫屬本院者，
不予論述）。
上訴人則以：花蓮地院第25號、第20號判決均認定兩造間就系爭
土地存有不定期租賃關係，及系爭房屋目前堪用無虞之事實，於
本件有爭點效之適用。系爭房屋客觀上未達不堪使用程度，被上
訴人將年租金增為24萬元，顯屬過高等語，資為抗辯。
原審將第一審所為調整租金及駁回被上訴人上開先位聲明第 1項
之訴之判決廢棄，改判如其先位聲明第1 項，及依其追加聲明（
先位聲明第2 項）為其勝訴之判決，係以：系爭土地為被上訴人
所有，其上有上訴人之系爭房屋，兩造先人（林阿邁、吳志英）
於41年間就系爭土地存有租用基地建築房屋之未定期限租約（系
爭租約），系爭租約原約定租金為每年 100台斤穀物，經兩造同
意改以每台斤10.8元折算成現金計付等事實，為兩造所不爭。被
上訴人提出新證據即花蓮縣建築師公會鑑定報告書（下稱系爭鑑
定報告），花蓮地院第25號、第20號確定判決於本件無爭點效之
適用。上訴人未舉證證明兩造先人於41年間成立系爭租約時，合
意租賃關係永久存續，依系爭租約目的應認為係定有租賃期限至
系爭房屋不堪使用時為止，並非未定期限。觀諸系爭鑑定報告所
載，可知000號、000之1號及000之2 號房屋（即系爭房屋，如原
判決附圖〈下稱附圖〉三所示A戶、B戶、C戶金屬浪板屋頂、C戶
RC屋頂部分），目前結構是60年間修建，均無日據時代或41年間
之原始建物結構，是以系爭房屋除去增建修補部分，原始物理結
構已不存在。至於000之2 號房屋右側建築物（即附圖三所示C戶
RC屋頂部分）為68年所增建，另附圖三所示 D部分（車棚部分）
，上訴人自陳是70年以後所搭建，堪認系爭房屋原始建築已達不
堪使用程度，被上訴人主張系爭租約期限應於 105年12月14日屆
滿，為可採。上訴人所有系爭房屋及車棚（即附圖三編號A戶、B
戶、C戶金屬浪板屋頂及RC屋頂、D部分所示）於系爭租約 105年
12月14日屆滿消滅後，無權占有系爭土地，被上訴人得請求上訴
人返還相當於租金之不當得利。審酌系爭土地為甲種建築用地，
使用分區為特定農業區，系爭房屋供住宅使用等一切情狀，認以
系爭土地105年1月申報地價（每平方公尺 2,080元）之年息7%計
算不當得利屬適當，依此計算每年為10萬4,625元（2,080×718.
58×7%）。從而，被上訴人上開先位聲明第1項、第2項均有理由
，應予准許，被上訴人備位之訴無庸裁判等詞，為其判斷之基礎
。
查原審一方面謂兩造繼受先人之系爭租約，租期合意至基地上所
建房屋不堪使用時為止，上訴人系爭房屋目前結構是60年間修建
，已無日據時期或41年之原始建物結構（見原判決第11頁、第12
頁），似謂系爭租約於60年間前，即因系爭房屋（原始結構）不
堪使用而消滅，另一方面又認系爭租約之租期於 105年12月14日
屆滿（見原判決第12頁），而未說明何以系爭租約於 105年12月
14日屆滿之理由，已有可議。又查系爭土地為被上訴人所有，其
上有系爭000號、000之1號、000之2號房屋及車棚，分別占有系
爭土地面積16.07平方公尺、25平方公尺、110.87平方公尺、25.
42平方公尺，有附圖三、附圖一可稽。原審係認定系爭房屋、車
棚於 105年12月14日後無權占有系爭土地，被上訴人得請求上訴
人自110年4月21日起給付不當得利（見原判決第12頁、第14頁）
。惟未查明110年4月21日起，系爭000號、000之1號、000之2號
房屋及車棚之事實處分權人究為何人，且各自占有系爭土地之面
積為何，逕以系爭土地全部面積718.57平方公尺，計算全體上訴
人應給付之不當得利，復未敘明依據，命吳明儀於繼承吳連智遺
產範圍內，吳秀月等 6人於繼承柯珠蘭遺產範圍內給付被上訴人
不當得利，並有可議。被上訴人先位之訴有無理由，既尚待事實
審審認，其備位之訴自應併予發回。上訴論旨，指摘原判決違背
法令，求予廢棄，非無理由。
據上論結，本件上訴為有理由。依民事訴訟法第477條、第478條
第 2項，判決如主文。
中    華    民    國   111    年    3     月    9     日
                      最高法院民事第四庭
                          審判長法官  鄭  雅  萍  
                                法官  王  金  龍  
                                法官  王  本  源  
                                法官  蕭  胤  瑮  
                                法官  滕  允  潔  
本件正本證明與原本無異
                                      書  記  官
中    華    民    國   111    年    3     月    16    日